---
title: "CHI HA COPIATO DI PIÙ?"
subtitle: "Un confronto tra opere e autori greci"
author: "Martina Siderini"
date: "`r Sys.Date()`"
output: html_document
runtime: shiny
---

```{r setup, include=FALSE}
library(knitr)
library(rmdformats)
library(plotly)
library(ggplot2)
library(shiny)
knitr::opts_chunk$set(echo = TRUE)
```

```{css, echo=FALSE}
h1{
color: #FF6600;
font-size: 28px;
text-align: right;
}

h2 {
color: #779AAB;
font-size: 24px;
text-align: left;
}

hr{
width: 100%
color: #5c403c;
margin-top: 50px;
border: none;
height: 12px;
}

p {
font-size: 20px;
}

```
<hr>

# Motivazioni e obiettivi
<hr>

## Perché questo progetto

-   La mia passione per la letteratura e il mio desiderio di provare ad avvicinare le discipline umanistiche a quelle scientifiche hanno ispirato la realizzazione di questo progetto;

-   Il progetto potrebbe fornire agli studenti delle lingue classiche uno strumento utile per arricchire la comprensione delle opere letterarie greche;

-   Realizzare questo progetto è stata una sfida intellettuale che mi ha messo a dura prova su più fronti e mi ha fatto sviluppare nuove competenze.

---

## Obiettivi

-   Analizzare la frequenza delle parole nella letteratura greca;

-   Individuare opere e autori simili;

-   Fornire spunti per l'interpretazione e lo studio comparativo.

---

# Dataset
<hr>

## FONTI, STRUMENTI E RICERCA DEI DATI

- Ho creato i database poiché non sono disponibili online né database né dataset già pronti per il mio progetto.

- Ho ottenuto i dati grezzi (.xml) dal sito [Perseus](http://www.perseus.tufts.edu/hopper/).

- Per riprodurre i risultati, basta eseguire il codice Python disponibile su [GitHub](https://github.com/MartinaSide/PerseusFrequencyScrapper).

---

## Perseus Digital Library Project

Perseus è un progetto open-source ideato nel 1985 che si pone l'obiettivo di digitalizzare e mettere a disposizione dell'utenza un'enorme collezione di dati organizzati in maniera da soddisfare le esigenze di quanti più utenti possibili. 

I servizi che offre possono essere raggruppati in tre categorie:

- <b>Supporto linguistico</b>, lemmatizzazione automatica e analisi morfologica, usato per questo progetto;

- <b>Lettura contestualizzata</b>, interazione con più testi allo stesso tempo per ottenere una visione più completa;

- <b>Ricerca</b>, ricerca di un lemma in tutte le opere con i risultati che lo contengono anche in forma flessa.

---

## IL DATABASE

Il database contiene la frequenza di tutte parole contenute nelle opere greche e latine che ci sono giunte e queste vengono salvate in tre tipi di dataset fondamentali:

- "- all perc.csv"

- "- similarity matrix.csv"

- "- all keys.csv"

Il resto del database è formato dai dati utilizzati per ottenere questi dataset e nel codice Python è presente un metodo per eliminarlo, una volta ottenuti i risultati desiderati.

I dati sulle opere latine non vengono utilizzati da questo progetto, ma sono comunque presenti nel database e i dataset sono costruiti in maniera identica a quelli per il greco.

---

# Analisi

---

## QUALI SONO LE PAROLE PIÙ COMUNI IN GRECO?

Una delle difficoltà maggiori nello studio di una lingua è la scelta del lessico fondamentale da imparare. 

```{r, echo=FALSE}
library(shiny)
library(ggplot2)

# Read the data from the CSV file
data <- read.csv("E:/classicalTextFrequencies/greek output/All Works - pure/- all freq.csv", header = TRUE)

# Extract labels from the first column
labels <- data$headword

# Sum the data columns
data_sum <- rowSums(data[, 3:ncol(data)])

# Make the values smaller so that they can be seen better in the graph
scaled_data_sum <- log10(data_sum)

# Define the UI
ui <- fluidPage(
  titlePanel("I lemmi più frequenti del greco"),
  sidebarLayout(
    sidebarPanel(
      radioButtons("graph_type", "Seleziona il tipo di grafico:",
                   choices = c("Grafico a Barre", "Grafico a Linee")),
      conditionalPanel(
        condition = "input.graph_type == 'Grafico a Barre'",
        sliderInput("num_values", "Numero di valori da visualizzare:",
                    min = 3, max = 50, value = 10)
      ),
      conditionalPanel(
        condition = "input.graph_type == 'Grafico a Linee'",
        radioButtons("value_type", "Seleziona la scala dei valori:",
                     choices = c("Frequenza", "log10(Frequenza)"), selected = "Frequenza"),
      ),
      checkboxInput("fit_curve", "Aggiungi una linea di tendenza logaritmica", value = FALSE)
    ),
    mainPanel(
      plotOutput("plot")
    )
  )
)

# Define the server
server <- function(input, output) {
  # Generate the selected plot
  output$plot <- renderPlot({
    if (input$graph_type == "Grafico a Barre") {
      # Create a data frame with labels and values
      df <- data.frame(Label = labels, Value = data_sum, stringsAsFactors = FALSE)
      
      # Sort the data frame by descending values
      df <- df[order(-df$Value), ]
      
      # Get the top n values
      top_values <- head(df$Value, input$num_values)
      top_labels <- df$Label[order(-df$Value)][1:input$num_values]
      
      # Create a data frame for the bar graph
      df <- data.frame(Value = top_values, Label = top_labels, stringsAsFactors = FALSE)
      
      # Plot the bar graph
      ggplot(df, aes(x = reorder(Label, -Value), y = Value)) +
        geom_bar(stat = "identity", fill = "#779AAB") +
        labs(title = "Grafico a barre dei lemmi più comuni in greco antico", x = "Lemmi", y = "Frequenza") +
        scale_x_discrete(labels = df$Label)
    } else if (input$graph_type == "Grafico a Linee") {
      values <- switch(input$value_type,
                       "Frequenza" = data_sum,
                       "log10(Frequenza)" = scaled_data_sum)
      
      sorted_values <- sort(values, decreasing = TRUE)
      
      # Create a data frame for the line graph
      df <- data.frame(Value = sorted_values)
      
      # Plot the line graph
      p <- ggplot(df, aes(x = 1:length(Value), y = Value)) +
        geom_line() +
        labs(title = "Grafico a Linee",
             x = "Index", y = input$value_type)
      
      # Fit a logarithmic curve if selected
      if (input$fit_curve) {
        p <- p + stat_smooth(method = "nls", formula = "y ~ a + b * log(x)",
                             se = FALSE, method.args = list(start = list(a = 1, b = 1)))
      }
      
      p
    }
  })
}

# Run the Shiny app
shinyApp(ui = ui, server = server)
```

Il lemma più frequente nel greco antico è ὁ, l'articolo determinativo, seguito da verbi di essere, preposizioni, congiunzioni e parole indeclinabili. Sebbene siano fondamentali nello studio della lingua, questi lemmi non esprimono concetti specifici ed è molto probabile che siano comunque i primi che vengono studiati in ogni caso e quindi sono stati tutti eliminati dalle analisi che seguiranno.

```{r, echo=FALSE}
library(shiny)
library(ggplot2)

# Read the data from the CSV file
data <- read.csv("E:/classicalTextFrequencies/greek output/All Works - Filtered.csv", header = TRUE)

# Extract labels from the first column
labels <- data$headword

# Sum the data columns
data_sum <- rowSums(data[, 3:ncol(data)])

# Make the values smaller so that they can be seen better in the graph
scaled_data_sum <- log10(data_sum)

# Define the UI
ui <- fluidPage(
  titlePanel("Le parole più frequenti del greco"),
  sidebarLayout(
    sidebarPanel(
      radioButtons("graph_type", "Seleziona il tipo di grafico:",
                   choices = c("Grafico a Barre", "Grafico a Linee")),
      conditionalPanel(
        condition = "input.graph_type == 'Grafico a Barre'",
        sliderInput("num_values", "Numero di valori da visualizzare:",
                    min = 3, max = 50, value = 10)
      ),
      conditionalPanel(
        condition = "input.graph_type == 'Grafico a Linee'",
        radioButtons("value_type", "Seleziona la scala dei valori:",
                     choices = c("Frequenza", "log10(Frequenza)"), selected = "Frequenza"),
      ),
      checkboxInput("fit_curve", "Aggiungi una linea di tendenza logaritmica", value = FALSE)
    ),
    mainPanel(
      plotOutput("plot")
    )
  )
)

# Define the server
server <- function(input, output) {
  # Generate the selected plot
  output$plot <- renderPlot({
    if (input$graph_type == "Grafico a Barre") {
      # Create a data frame with labels and values
      df <- data.frame(Label = labels, Value = data_sum, stringsAsFactors = FALSE)
      
      # Sort the data frame by descending values
      df <- df[order(-df$Value), ]
      
      # Get the top n values
      top_values <- head(df$Value, input$num_values)
      top_labels <- df$Label[order(-df$Value)][1:input$num_values]
      
      # Create a data frame for the bar graph
      df <- data.frame(Value = top_values, Label = top_labels, stringsAsFactors = FALSE)
      
      # Plot the bar graph
      ggplot(df, aes(x = reorder(Label, -Value), y = Value)) +
        geom_bar(stat = "identity", fill = "#779AAB") +
        labs(title = "Grafico a barre dei lemmi più comuni in greco antico", x = "Lemmi", y = "Frequenza") +
        scale_x_discrete(labels = df$Label)
    } else if (input$graph_type == "Grafico a Linee") {
      values <- switch(input$value_type,
                       "Frequenza" = data_sum,
                       "log10(Frequenza)" = scaled_data_sum)
      
      sorted_values <- sort(values, decreasing = TRUE)
      
      # Create a data frame for the line graph
      df <- data.frame(Value = sorted_values)
      
      # Plot the line graph
      p <- ggplot(df, aes(x = 1:length(Value), y = Value)) +
        geom_line() +
        labs(title = "Grafico a Linee",
             x = "Index", y = input$value_type)
      
      # Fit a logarithmic curve if selected
      if (input$fit_curve) {
        p <- p + stat_smooth(method = "nls", formula = "y ~ a + b * log(x)",
                             se = FALSE, method.args = list(start = list(a = 1, b = 1)))
      }
      
      p
    }
  })
}

# Run the Shiny app
shinyApp(ui = ui, server = server)
```

---

## QUANTO SONO SIMILI GLI ARGOMENTI TRATTATI DAGLI AUTORI GRECI?

Analizzando la frequenza dei lemmi che esprimono concetti specifici, è possibile rappresentare quali autori trattano argomenti simili.

```{r, echo=FALSE}
# Load required libraries
library(shiny)
library(ggplot2)
library(plotly)

# Read the similarity matrix from the CSV file
data_authors <- as.matrix(read.csv("E:/classicalTextFrequencies/DONT TOUCH IT/gr - similarity matrix.csv", dec = "."))
rownames(data_authors) <- colnames(data_authors)

# Define the UI
ui <- fluidPage(
  titlePanel("Similitudine tra gli autori"),
  sidebarLayout(
    sidebarPanel(
      selectInput("plot_type", "Select Plot Type:",
                  choices = c("Heatmap", "Grafico a Barre"), selected = "Heatmap"),
      conditionalPanel(
        condition = "input.plot_type == 'Grafico a Barre'",
        selectInput("row_select", "Select a Row:",
                    choices = row.names(data_authors)[-1]),
        sliderInput("topn_slider", "Number of Top Values to Show:",
                    min = 3, max = length(colnames(data_authors)) - 1, value = 10)
      )
    ),
    mainPanel(
      plotlyOutput("plot", height = "500px")  # Set a fixed height for the plot
    )
  ),
  width = "800px",  # Set the width of the UI
  height = "800px"  # Set the height of the UI
)

# Define the server
server <- function(input, output) {
  
  # Generate the selected plot
  output$plot <- renderPlotly({
    if (input$plot_type == "Heatmap") {
      # Plot a heatmap using plotly
      p <- plot_ly(z = data_authors, x = colnames(data_authors), y = rownames(data_authors), type = "heatmap")
      p <- p %>% layout(title = "Similitudine tra gli autori")
      p
    } else if (input$plot_type == "Grafico a Barre") {
      # Plot a bar plot
      row <- input$row_select
      topn <- input$topn_slider
      sorted_values <- sort(data_authors[row, ], decreasing = TRUE)
      topn_values <- sorted_values[2:(topn+1)]  # Exclude the biggest value
      sorted_columns <- names(topn_values)[order(topn_values, decreasing = TRUE)]
      filtered_matrix <- data_authors[, c(row, sorted_columns)]
      data <- data.frame(Works = colnames(filtered_matrix)[-1], Similarity = filtered_matrix[row, -1])
      data$TopThree <- ifelse(data$Works %in% data$Works[1:3], TRUE, FALSE)  # Highlight top three works
      
      # Create the bar plot using ggplot2
      p <- ggplot(data, aes(x = Works, y = Similarity)) +
        geom_bar(stat = "identity", fill = ifelse(data$TopThree, "#FF6600", "#779AAB")) +
        labs(title = paste("Similarity to", input$row_select),
             x = "Works", y = "Similarity") +
        theme_minimal() +
        theme(axis.text.x = element_text(angle = 90, hjust = 1)) +
        geom_text(aes(label = round(Similarity, 2)), vjust = -0.5, size = 3)
      
      ggplotly(p)  # Convert ggplot to plotly for zoom functionality
    }
  })
}

# Run the Shiny app
shinyApp(ui = ui, server = server)
```

Da questi dati si notano vari risultati interessanti, ad esempio:

-   <b>Euclide</b>, che compone principalmente opere matematiche è molto dissimile dagli altri autori che ci sono giunti

-   L'<b>alessandrinismo</b>, un movimento letterario del IV secolo a.C. è talmente d'ampio respiro che gli autori che vi appartengono non si assomigliano molto per tematiche (ad esempio Callimaco ed Apollonio Rodio, i due capiscuola)

-   La <b>tragedia</b> e la <b>commedia</b> di età classica affrontano gli stessi argomenti e questo viene evidenziato da quanto risultano simili tra loro Eschilo, Sofocle, Euripide ed Aristofane

Questa analisi NON è in grado di riconoscere lo stile di un autore!

<!--
Questo grafico può risultare come un semplice quadretto di colorato, ma in realtà rivela molto di più, tra cui il fatto che non ci si può fidare ciecamente di quest'analisi. Quindi vorrei mostrare tre comportamenti che da un lato ne evidenziano la validità ma ne mostrano anche i limiti.
Il primo caso è quello di Euclide, un matematico vissuto tra il quarto ed il terzo secolo avanti Cristo, considerato il padre della geometria. Sfortunatamente, nonostante i numerosi trattati matematici scritti nell'antichità, i suoi Στοιχεῖα, Stoichêia, o Elementi sono tra le poche opere ad esserci giunte e questo è ben chiaro vedendo come è l'autore più dissimile tra tutti gli altri.
Il secondo caso è quello dell'alessandrinismo, un movimento letterario molto particolare del IV secolo a.C. difficile da definire, ma che mette al centro dell'attenzione la cura formale e la raffinatezza dei metodi espressivi e stilistici. Dunque, non segue dei temi precisi (anzi, gli autori alessandrini spesso ricercavano attivamente gli argomenti più oscuri) e questo è anche ben visibile dal grafico perché gli autori che vi apparengono, come Callimaco e Apollonio Rodio, si assomigliano molto meno di quanto si assomigliano gli autori del terzo caso.
La commedia e la tragedia di età classica sono entrambe caratterizzate dall'affrontare tematiche politiche utilizzando la copertura del mito per mettere in scena episodi della politica quotidiana. Specialmente la commedia aveva un ruolo di satira e metteva in scena gli stessi argomenti della tragedia. Questo è evidente notando quanto Eschilo, Sofocle, Euripide ed Aristofane si assomigliano. Leggendo le opere però è evidente come siano quattro autori profondamente diversi.
Questa analisi data dalla frequenza delle parole non è quindi qualcosa che permette di identificare lo stile dell'autore, ma permette di mettere a confronto le tematiche trattate. 
--->

---

## QUANTO SIMILI SONO LE OPERE

In maniera simile a quanto visto con gli autori, è possibile confrontare le opere letterarie per andare a scoprire quali hanno gli argomenti più simili.

```{r, echo=FALSE}
library(shiny)
library(ggplot2)

# Read the similarity matrix from the CSV file
similarity_matrix <- as.matrix(read.csv("E:/classicalTextFrequencies/000/gr - similarity matrix.csv", header = TRUE, row.names = 1))
rownames(similarity_matrix) <- c(c(0), colnames(similarity_matrix))

# Define the UI
ui <- fluidPage(
  titlePanel("Similitudine tra le opere"),
  sidebarLayout(
    sidebarPanel(
      selectInput("row_select", "Seleziona un'opera:", choices = row.names(similarity_matrix)[-1]),
      sliderInput("topn_slider", "Numero di opere più simili da visualizzare:",
                  min = 3, max = length(colnames(similarity_matrix)) - 1, value = 10)
    ),
    mainPanel(
      plotOutput("bar_plot", height = "500px")  # Set a fixed height for the plot
    )
  )
)

# Define the server
server <- function(input, output) {

  # Create a reactive expression to filter the top N values and order the columns
  filtered_data <- reactive({
    row <- input$row_select
    topn <- input$topn_slider
    sorted_values <- sort(similarity_matrix[row, ], decreasing = TRUE)
    topn_values <- sorted_values[2:(topn+1)]  # Exclude the biggest value
    sorted_columns <- names(topn_values)[order(topn_values, decreasing = TRUE)]
    filtered_matrix <- similarity_matrix[, c(row, sorted_columns)]
    data <- data.frame(Works = colnames(filtered_matrix)[-1], Similarity = filtered_matrix[row, -1])
    data$TopThree <- ifelse(data$Works %in% data$Works[1:3], TRUE, FALSE)  # Highlight top three works
    data
  })

  # Generate the bar plot
  output$bar_plot <- renderPlot({
    data <- filtered_data()
    ggplot(data, aes(x = Works, y = Similarity)) +
      geom_bar(stat = "identity", fill = ifelse(data$TopThree, "#FF6600", "#779AAB")) +  # Set color to RED for top three, and ORANGE for others
      labs(title = paste("Similarity to", input$row_select),
           x = "Opere", y = "Similitudine [0,1]") +
      theme_minimal() +
      theme(axis.text.x = element_text(angle = 90, hjust = 1)) +  # Rotate x-axis labels
      geom_text(aes(label = round(Similarity, 2)), vjust = -0.5, size = 3)  # Show y-axis values on each bar
  })
}

# Run the Shiny app
shinyApp(ui = ui, server = server)
```

<b>Euclide</b>:

- Similitudine lontana con i trattati filosofici di Plutarco e il trattato di Astronomia di Claudio Tolomeo.

<b>Callimaco</b>:

- Notevoli somiglianze con delle collezioni di opere spurie

<b>Apollonio Rodio</b>:

- Notevoli somiglianze con l'Iliade e l'Odissea (circa 80% di similitudine).

<b>Le Rane di Aristofane</b>:

- Molto simile ad altre opere di Aristofane;

- Soprendente similitudine con il ciclo di tragedie sofoclee su Edipo.

<!--
Scegliendo sempre gli autori di prima, è possibile affinare alcune considerazioni: Euclide mostra una somiglianza molto lontana con i trattati filosofici di Plutarco e il trattato di Astronomia di Claudio Tolomeo, probabilmente il confronto con Plutarco è dovuto ai (pochi) elementi di filosofia presenti negli Elementi, mentre Claudio Tolomeo offre un trattato assiomatico dell'astronomia, in modo simile a quello che Euclide presenta per la geometria.

Callimaco presenta notevoli somiglianze con delle collezioni di opere spurie, che potrebbero effettivamente contenere sia suoi componimenti che lavori di autori minori che imitavano il suo stile, evidenziando l'influenza di Callimaco come figura centrale nell'alessandrinismo letterario.

Apollonio Rodio presenta notevoli somiglianze con l'Iliade e l'Odissea, (sono simili quasi per l'80% secondo il criterio usato), ma questo è giustificabile perché le Argonautiche di Apollonio Rodio contengono alcuni dei medesimi protagonisti e spesso imitano l'Iliade e l'Odissea. La differenza profonda rimane nel fatto che Apollonio Rodio è un Alessandrino, cioè molto attento allo stile, mentre l'Iliade e l'Odissea sono frutto di una tradizione orale-aurale.

Le rane di Aristofane invece presentano una soprendente similitudine con il ciclo di tragedie sofoclee su Edipo. La trama di queste opere potrebbe essere difficilmente più diversa, come anche lo stile, ma è pur vero che entrambe affrontano questioni politiche e sociali, mirando a sollevare domande sulle dinamiche di potere e sul ruolo dei cittadini nella società.
-->

<hr>
```{r, echo=FALSE}
library(shiny)
library(plotly)

# Read the data from the CSV file
data <- read.csv("E:/classicalTextFrequencies/000/gr - all perc.csv", header = TRUE)

# Define the UI
ui <- fluidPage(
  titlePanel("Scatter Graph Explorer"),
  sidebarLayout(
    sidebarPanel(
      selectInput("column1_select", "Seleziona la prima opera:", choices = colnames(data)),
      selectInput("column2_select", "Seleziona la seconda opera:", choices = colnames(data)),
      selectInput("column3_select", "Seleziona la terza opera:", choices = colnames(data), selected = NULL),
      actionButton("plot_button", "Raffigura")
    ),
    mainPanel(
      plotlyOutput("scatter_plot")
    )
  )
)

# Define the server
server <- function(input, output) {
  
  # Generate the scatter graph with lines and no markers
  output$scatter_plot <- renderPlotly({
    columns <- c(input$column1_select, input$column2_select, input$column3_select)
    selected_data <- data[, columns, drop = FALSE]
    
    if (sum(!is.na(selected_data)) > 0) {
      plot_ly(selected_data, x = 1:nrow(selected_data)) %>%
        add_trace(y = ~selected_data[, 1], type = "scatter", mode = "lines", line = list(color = ~names(selected_data)[1])) %>%
        add_trace(y = ~selected_data[, 2], type = "scatter", mode = "lines", line = list(color = ~names(selected_data)[2])) %>%
        add_trace(y = ~selected_data[, 3], type = "scatter", mode = "lines", line = list(color = ~names(selected_data)[3])) %>%
        layout(title = "Similitudine della frequenza delle opere",
               xaxis = list(title = "Indice della parola"),
               yaxis = list(title = "Frequenza percentuale"),
               hovermode = "closest") %>%
        config(displayModeBar = TRUE)  # Show the zoom and pan buttons
    } else {
      plot_ly() %>%
        layout(title = "Similitudine della frequenza delle opere",
               xaxis = list(title = "Indice della parola"),
               yaxis = list(title = "Frequenza percentuale"),
               hovermode = "closest") %>%
        config(displayModeBar = TRUE)  # Show the zoom and pan buttons
    }
  })
}

# Run the Shiny app
shinyApp(ui = ui, server = server)
```
# Conclusioni

L'analisi delle frequenze dei lemmi nelle opere letterarie offre preziose informazioni, ma dobbiamo essere consapevoli dei suoi limiti quando si tratta di categorizzare gli autori all'interno di movimenti letterari più ampi. La complessità e la ricchezza dell'arte letteraria vanno oltre le semplici frequenze di parole, e la bellezza della lettura risiede anche nella sua capacità di sorprenderci e ispirarci in modi imprevedibili.

<hr>
In memoria della professoressa Marina Sergi Franzutti, una cara amica che ha lasciato un'impronta indelebile nel mio cuore, guidandomi alla scoperta di questo campo.
<hr>
